ACORDAO-COMPLETO-2516175

ACÓRDÃO 18574/2021 ATA 39/2021 - SEGUNDA CÂMARA

VISTOS, relatados e discutidos estes autos de tomada de contas especial instaurada pelo Instituto Nacional do Seguro Social (INSS) em desfavor de Vitória Régia Tavares Maranhão, como então servidora do INSS, diante da indevida habilitação e concessão dos benefícios previdenciários em aposentadoria por tempo de contribuição pela inadequada validação de vínculos extemporâneos sem a apresentação, anotação ou pesquisa nos documentos tendentes a comprovar as exigências mínimas para a concessão do benefício, resultando na subsequente produção do dano ao erário sob o valor histórico de R$ 106.066,89;
ACORDAM os Ministros do Tribunal de Contas da União, reunidos em Sessão da 2ª Câmara, ante as razões expostas pelo Relator, em:
9.1. declarar a revelia de Vitória Régia Tavares Maranhão, nos termos do art. 12, § 3º, da Lei nº 8.443, de 1992, sem prejuízo de assinalar a conduta dolosa da referida responsável na prática da aludida fraude contra o INSS;
9.2. julgar irregulares as contas de Vitória Régia Tavares Maranhão, nos termos dos arts. 16, III, alíneas "c" e "d", e 19, caput, da Lei nº 8.443, de 1992, para condená-la ao pagamento do correspondente débito, com a atualização monetária e os juros de mora calculados desde as datas informadas até o efetivo recolhimento, fixando-lhe o prazo de 15 (quinze) dias, contados da notificação, para que comprove, perante o Tribunal, nos termos do art. 214, III, "a", do Regimento Interno do TCU - RITCU, o recolhimento da aludida dívida em favor do Instituto Nacional do Seguro Social, na forma da legislação em vigor, abatendo os eventuais valores já porventura restituídos, sob as seguintes condições:
	Data de ocorrência
	Valor histórico (R$) 

	22/6/2004
	832,16

	2/7/2004
	1.468,52

	6/8/2004
	1.468,52

	9/9/2004
	1.468,52

	7/10/2004
	1.468,52

	8/11/2004
	1.468,52

	10/12/2004
	1.468,52

	10/12/2004
	979,01

	10/1/2005
	1.468,52

	10/2/2005
	1.468,52

	7/3/2005
	1.468,52

	4/4/2005
	1.468,52

	4/5/2005
	1.468,52

	3/6/2005
	1.561,84

	5/7/2005
	1.561,84

	3/8/2005
	1.561,84

	5/9/2005
	1.561,84

	5/10/2005
	1.561,84

	7/11/2005
	1.561,84

	5/12/2005
	1.561,84

	5/12/2005
	1.561,84

	4/1/2006
	1.561,84

	3/2/2006
	1.561,84

	3/3/2006
	1.561,84

	5/4/2006
	1.561,84

	4/5/2006
	1.639,93

	5/6/2006
	1.639,93

	5/7/2006
	1.639,93

	2/8/2006
	1.639,93

	4/9/2006
	1.639,93

	4/9/2006
	819,96

	4/10/2006
	1.640,08

	4/10/2006
	0,15

	3/11/2006
	1.640,08

	4/12/2006
	1.640,08

	4/12/2006
	821,12

	3/1/2007
	1.640,08

	2/2/2007
	1.640,08

	19/10/2004
	1.508,75

	8/11/2004
	1.616,52

	7/12/2004
	1.616,52

	7/12/2004
	538,84

	4/1/2005
	1.616,52

	3/2/2005
	1.616,52

	3/3/2005
	1.616,52

	1/4/2005
	1.616,52

	2/5/2005
	1.616,52

	1/6/2005
	1.683,12

	1/7/2005
	1.683,12

	1/8/2005
	1.683,12

	1/9/2005
	1.683,12

	3/10/2005
	1.683,12

	1/12/2005
	1.683,12

	1/12/2005
	1.683,12

	3/1/2006
	1.683,12

	1/2/2006
	1.683,12

	2/3/2006
	1.683,12

	4/4/2006
	1.683,12

	2/5/2006
	1.767,27

	2/6/2006
	1.767,27

	3/7/2006
	1.767,27

	2/8/2006
	1.767,27

	1/9/2006
	1.767,27

	1/9/2006
	883,63

	2/10/2006
	1.767,43

	2/10/2006
	0,16

	1/11/2006
	1.767,43

	4/12/2006
	1.767,43

	4/12/2006
	883,80

	2/1/2007
	1.767,43

	1/2/2007
	1.767,43

9.3. autorizar, caso requerido, nos termos do art. 26 da Lei n.º 8.443, de 1992, e do art. 217 do RITCU, o parcelamento da dívida fixada por este Acórdão em até 36 (trinta e seis) parcelas mensais e sucessivas, com a atualização monetária e os correspondentes acréscimos legais, esclarecendo à responsável que a falta de pagamento de qualquer parcela importará no vencimento antecipado do saldo devedor, sem prejuízo das demais medidas legais;
9.4. autorizar, desde logo, a cobrança judicial da dívida fixada por este Acórdão, nos termos do art. 28, inciso II, da Lei nº 8.443, de 1992, com o eventual pedido cumulativo, se for o caso, de condenação por improbidade administrativa, diante do não atendimento à notificação; informando nesse ponto que, como a malsinada fraude contra o INSS configuraria a eventual conduta dolosa no sentido de efetivamente assumir o risco de facilitar, permitir ou concorrer para que pessoa física ou jurídica privada incorpore ou utilize rendas, verbas ou valores integrantes do acervo patrimonial da administração pública, sem a observância das formalidades legais ou regulamentares aplicáveis, resultando no eventual ilícito doloso de improbidade administrativa causador do aludido prejuízo ao erário, nos termos da Lei n.º 8.429, de 1992, com a posterior alteração legal, a eventual prescrição da ação de ressarcimento ao erário não subsistiria, estando esse entendimento em plena consonância com a jurisprudência fixada pelo STF no bojo do RE 852.475-SP, com o trânsito em julgado a partir de 6/12/2019, diante da Tese de Repercussão Geral n.º 897;
9.5. enviar a cópia deste Acórdão, com o Relatório e a Proposta de Deliberação, ao Instituto Nacional do Seguro Social, para ciência e eventual adoção das providências cabíveis; e
9.6. enviar a cópia deste Acórdão, com o Relatório e a Proposta de Deliberação, à Procuradoria da República no Estado do Rio de Janeiro, nos termos do art. 16, § 3º, da Lei nº 8.443, de 1992, e do art. 209, § 7º, do RITCU, para o ajuizamento das ações civis e penais cabíveis.

Tomada de Contas Especial instaurada pelo Instituto Nacional do Seguro Social (INSS) em desfavor de Vitória Régia Tavares Maranhão, como então servidora do INSS, diante da indevida habilitação e concessão dos benefícios previdenciários em aposentadoria por tempo de contribuição, com validação de vínculos extemporâneos sem as devidas apresentações, anotação ou pesquisas de documentos que pudessem comprovar as exigências mínimas para a concessão, e da subsequente produção do dano ao erário sob o valor histórico de R$ 106.066,89.

Segunda Câmara

Gerência Executiva do INSS em Niterói - RJ.

3. Responsável: Vitória Régia Tavares Maranhão (CPF XXX.546.037-XX).

13.1. Ministros presentes: Bruno Dantas (Presidente), Augusto Nardes, Aroldo Cedraz e Raimundo Carreiro.
13.2. Ministro-Substituto presente: André Luís de Carvalho (Relator).

ANDRÉ DE CARVALHO

Trata-se de tomada de contas especial instaurada pelo Instituto Nacional do Seguro Social (INSS) em desfavor de Vitória Régia Tavares Maranhão, como então servidora do INSS, diante da indevida habilitação e concessão dos benefícios previdenciários em aposentadoria por tempo de contribuição pela inadequada validação de vínculos extemporâneos sem a apresentação, anotação ou pesquisa nos documentos tendentes a comprovar as exigências mínimas para a concessão do benefício, resultando na subsequente produção do dano ao erário sob o valor histórico de R$ 106.066,89.
2.	Após a análise final do feito, o Auditor Federal Alberto de Sousa Rocha Júnior lançou o seu parecer conclusivo à Peça 75, com a anuência dos dirigentes da Secex-TCE (Peças 76 e 77) , nos seguintes termos:
	" (...) HISTÓRICO
2.	Em 12/4/2019, com fundamento na IN/TCU 71/2012, alterada pela IN/TCU 76/2016 e DN/TCU 155/2016, o dirigente da instituição Instituto Nacional do Seguro Social autorizou a instauração da tomada de contas especial (peça 12) . O processo foi registrado no sistema e-TCE com o número 2078/2019.
3.	O fundamento para a instauração da Tomada de Contas Especial, conforme consignado na matriz de responsabilização elaborada pelo tomador de contas, foi a constatação da seguinte irregularidade: 
Concessão irregular de benefício previdenciário de aposentadoria, mediante a inserção fraudulenta de registros nas bases de dados da Previdência (vínculos empregatícios, cômputos de tempos de serviço, de conversão de atividade especial e outros) .
4.	As responsáveis arroladas na fase interna foram devidamente comunicadas e, diante da ausência de justificativas suficientes para elidir a irregularidade e da não devolução dos recursos, instaurou-se a tomada de contas especial.
5.	No relatório de tomada de contas especial 35318.000334/2019-11 (peça 58) , o tomador de contas concluiu que o prejuízo importaria no valor original de R$ 106.066,89, imputando-se a responsabilidade a Vitoria Regia Tavares Maranhão, na condição de gestor dos recursos, Doroti de Souza Oliveira e Edna Regina Peres, na condição de beneficiárias.
6.	Em 23/6/2020, a Controladoria-Geral da União emitiu o relatório de auditoria 2078/2019 (peça 61) , em concordância com o relatório do tomador de contas. O certificado de auditoria 2078/2019 e o parecer do dirigente do órgão de controle interno concluíram pela irregularidade das presentes contas (peças 62 e 63) .
7.	Em 1º/7/2020, o ministro responsável pela área atestou haver tomado conhecimento das conclusões contidas no relatório e certificado de auditoria, bem como do parecer conclusivo do dirigente do órgão de controle interno, manifestando-se pela irregularidade das contas, e determinou o encaminhamento do processo ao Tribunal de Contas da União (peça 64) .
8.	Na instrução inicial (peça 67) , analisando-se os documentos nos autos, concluiu-se pela necessidade de realização de citação para a seguinte irregularidade: 
8.1.	Irregularidade 1: concessão irregular de benefício previdenciário de aposentadoria, mediante a inserção fraudulenta de registros nas bases de dados da Previdência, com a inserção de períodos de atividade indevidos no tempo de contribuição, recepção de CTPS com indícios de montagem e inclusão de salários mínimos inexistentes no Período Básico de Cálculo (PBC) , considerando:
	a) a recepção e acolhimento de CPTS com evidentes sinais de montagem, referente aos processos de concessão de benefícios de Doroti Martins de Souza Oliveira, NB: 42/131.012.695-0 (relatório final do PAD, peça 7, p. 9-10, item 82; relatório de ultimação de instrução do PAD, peça 9, p. 2, item 4.4.1) ;
	b) a inserção de informações fictícias sobre tempo de contribuição no Cadastro Nacional de Informações Sociais (CNIS) (relatório final do PAD, peça 6, p. 2, item 3, peça 7, p. 9, item 81) , com validação de vínculos empregatícios e períodos de tempo de contribuição correspondentes sem comprovação documental referente a:
	b.1) Doroti Martins de Souza Oliveira, NB: NB: 42/131.012.695-0: em relação às empresas (cf. relatório de ultimação de instrução do PAD, peça 9, p. 2-3, item 4.4.1; relatório de auditoria MOB, peça 13) : 
	b.1.1) Clínica Santo Antonio Ltda., período de 4/8/1972 a 27/6/1975;
	b.1.2) José Antonio de Gama Alves Ltda., período de 22/10/1990 a 28/8/1998;
	b.1.3) Mont Sul Serviços Gerais Ltda., período de 17/9/1998 a 11/12/2002;
	b.1.4) Casa de Saúde São José Ltda., período de 1º/7/1975 a 6/9/1975;
	b.1.5) Serval Construções Indústria e Comércio Ltda., período de 19/9/1975 a 17/10/1990;
	b.2) Edna Regina Peres de Carvalho, NB: 42/133.182.200-6: em relação às empresas (cf. relatório de ultimação de instrução do PAD,  peça 8, p. 28, item 4.1.1.1; relatório conclusivo individual, peça 14, p. 1-2) : 
	b.2.1) CHS Construções Ltda., período de 12/12/1994 a 18/12/2001;
	b.2.2) João Chiurco, período de 19/3/1982 a 8/12/1994;
	c) a inclusão de salários mínimos inexistentes no Período Básico de Cálculo (PBC) (ref. Doroti Martins de Souza Oliveira) referentes às contribuições das empresas (relatório de ultimação de instrução do PAD, peça 9, p. 2-3, item 4.4.1) :
	c.1) José Antonio de Gama Alves Ltda., período de 22/10/1990 a 28/8/1998;
	c.2) Mont Sul Serviços Gerais Ltda., período de 17/9/1998 a 11/12/2002.
8.1.1.	Evidências da irregularidade: documentos técnicos presentes nas peças 6, 7, 8, 9, 10, 13, 14, 25, 55 e 56.
8.1.2.	Normas infringidas: Lei 8.213, de 24 de julho de 1991, art. 52, que estabelece ser a aposentadoria por tempo de serviço devida, cumprida e comprovada a carência exigida; Decreto 3.048, de 06 de maio de 1999, art. 188, sobre a carência mínima para reconhecimento do direito à aposentadoria; a Instrução Normativa-INSS 95, de 7/10/2003, art. 68, § 2º, alínea ¿a¿, sobre a necessidade de o segurado comprovar o valor das remunerações que não constarem do CNIS por ocasião da formatação do PBC; a Orientação Interna Conjunta DIRAR/DIRBEN/DIROFL-INSS/DC 58, de 23/10/2002, Art. 64, sob a observância da OI nas operações de alteração, inclusão ou exclusão de informações referentes a dados cadastrais, vínculos, remunerações ou contribuições constantes do CNIS; art. 65, inciso I, alínea ¿a¿, quanto aos documentos a serem exigidos do empregado para comprovação de vínculo e remuneração; art. 65, § 3º, que exige a corroboração de GFIP extemporânea com pesquisa externa ou requisição de diligência a ser realizada a priori.
8.2.	Débitos relacionados à responsável Vitoria Regia Tavares Maranhão (CPF: XXX.546.037-XX) :
	Data de ocorrência
	Valor histórico (R$) 

	22/6/2004
	832,16

	2/7/2004
	1.468,52

	6/8/2004
	1.468,52

	9/9/2004
	1.468,52

	7/10/2004
	1.468,52

	8/11/2004
	1.468,52

	10/12/2004
	1.468,52

	10/12/2004
	979,01

	10/1/2005
	1.468,52

	10/2/2005
	1.468,52

	7/3/2005
	1.468,52

	4/4/2005
	1.468,52

	4/5/2005
	1.468,52

	3/6/2005
	1.561,84

	5/7/2005
	1.561,84

	3/8/2005
	1.561,84

	5/9/2005
	1.561,84

	5/10/2005
	1.561,84

	7/11/2005
	1.561,84

	5/12/2005
	1.561,84

	5/12/2005
	1.561,84

	4/1/2006
	1.561,84

	3/2/2006
	1.561,84

	3/3/2006
	1.561,84

	5/4/2006
	1.561,84

	4/5/2006
	1.639,93

	5/6/2006
	1.639,93

	5/7/2006
	1.639,93

	2/8/2006
	1.639,93

	4/9/2006
	1.639,93

	4/9/2006
	819,96

	4/10/2006
	1.640,08

	4/10/2006
	0,15

	3/11/2006
	1.640,08

	4/12/2006
	1.640,08

	4/12/2006
	821,12

	3/1/2007
	1.640,08

	2/2/2007
	1.640,08

	19/10/2004
	1.508,75

	8/11/2004
	1.616,52

	7/12/2004
	1.616,52

	7/12/2004
	538,84

	4/1/2005
	1.616,52

	3/2/2005
	1.616,52

	3/3/2005
	1.616,52

	1/4/2005
	1.616,52

	2/5/2005
	1.616,52

	1/6/2005
	1.683,12

	1/7/2005
	1.683,12

	1/8/2005
	1.683,12

	1/9/2005
	1.683,12

	3/10/2005
	1.683,12

	1/12/2005
	1.683,12

	1/12/2005
	1.683,12

	3/1/2006
	1.683,12

	1/2/2006
	1.683,12

	2/3/2006
	1.683,12

	4/4/2006
	1.683,12

	2/5/2006
	1.767,27

	2/6/2006
	1.767,27

	3/7/2006
	1.767,27

	2/8/2006
	1.767,27

	1/9/2006
	1.767,27

	1/9/2006
	883,63

	2/10/2006
	1.767,43

	2/10/2006
	0,16

	1/11/2006
	1.767,43

	4/12/2006
	1.767,43

	4/12/2006
	883,80

	2/1/2007
	1.767,43

	1/2/2007
	1.767,43

8.2.1.	Cofre credor: Instituto Nacional do Seguro Social.
8.2.2.	Responsável: Vitoria Regia Tavares Maranhão (CPF: XXX.546.037-XX) .
8.2.2.1.	Conduta: na condição de servidora do INSS e responsável pela concessão de aposentadorias, a Sra. Vitória Regia Tavares Maranhão promoveu aposentadorias sem suporte em documentos ou consultas idôneos, com a inserção fraudulenta de registros nas bases de dados da Previdência, com a inserção de períodos de atividade indevidos no tempo de contribuição, recepção de CTPS com indícios de montagem e inclusão de salários mínimos inexistentes no Período Básico de Cálculo (PBC) , resultando em concessões que geraram pagamentos irregulares de benefícios, em prejuízo ao Erário federal.
8.2.2.2.	Nexo de causalidade: A realização das concessões de aposentadoria irregulares importou em dano ao Erário federal, uma vez que propiciou pagamentos indevidos de valores a título de benefício previdenciário.
8.2.2.3.	Culpabilidade: É dever elementar do servidor público a boa e regular execução de suas atribuições no sentido de propiciar a adequada contraprestação de serviços aos usuários do serviço público e a correto desembolso de recursos públicos decorrentes de atos de sua responsabilidade; não há, nos autos, excludentes de ilicitude, de culpabilidade e de punibilidade ou elementos que permitam concluir pela ocorrência de boa-fé da responsável, sendo razoável afirmar, por outro lado, que era exigível da responsável conduta diversa daquela que adotou, consideradas as circunstâncias que o cercavam, pois deveria ter promovido a devida verificação do atendimento das condições para concessões de benefícios previdenciários, com base na documentação apresentada pelas seguradas e/ou em consultas que validem as informações disponibilizadas nos documentos em apreço. 
9.	Encaminhamento: citação.
10.	Apesar de o tomador de contas haver incluído Doroti de Souza Oliveira e Edna Regina Peres como responsáveis neste processo, após análise realizada sobre a documentação acostada aos autos, conclui-se que suas responsabilidades devem ser excluídas, uma vez que não há evidências de que tenham tido participação na irregularidade aqui verificada (v. instrução acostada à peça 67, itens 12 a 28) .
11.	Em cumprimento ao pronunciamento da unidade (peça 69) , foi efetuada citação da responsável Vitoria Regia Tavares Maranhão, nos moldes adiante:
	Comunicação: Ofício 66470/2020 - Seproc (peça 71) 
Data da Expedição: 7/1/2021
Data da Ciência: 12/1/2021 (peça 73) 
Nome Recebedor: Gilvania Belarmino
Observação: Ofício enviado para o endereço do responsável, conforme pesquisa na base de dados  no sistema da Receita Federal, custodiada pelo TCU (peça 70) .
Fim do prazo para a defesa: 27/1/2021
	
12.	Conforme Despacho de Conclusão das Comunicações Processuais (peça 74) , as providências inerentes às comunicações processuais foram concluídas. 
13.	Transcorrido o prazo regimental, a responsável Vitoria Regia Tavares Maranhão permaneceu silente, devendo ser considerada revel, nos termos do art. 12, § 3º, da Lei 8.443/1992.
	ANÁLISE DOS PRESSUPOSTOS DE PROCEDIBILIDADE DA IN/TCU 71/2012
	Avaliação de Viabilidade do Exercício do Contraditório e Ampla Defesa
14.	Verifica-se que não houve o transcurso de mais de dez anos desde o fato gerador sem que tenha havido a notificação da responsável pela autoridade administrativa federal competente (art. 6º, inciso II, c/c art. 19 da IN/TCU 71/2012, modificada pela IN/TCU 76/2016) , uma vez que o fato gerador da irregularidade sancionada ocorreu em 2/2/2007, e a responsável foi notificada sobre a irregularidade pela autoridade administrativa competente conforme abaixo:
14.1.	Vitória Regia Tavares Maranhão, por meio de notificação prévia no PAD em 2010, peça 6, p. 4, item 4; Defesa escrita no PAD, de 2011, peça 6, p. 6, item 12, peça 7, p. 8-; citação no PAD de 2011, peça 6, p. 13-14, itens 31-32; Ofício de cobrança administrativa de 12/11/2015, peça 12, p. 13-25; Ofício de cobrança administrativa de 13/10/2015, peça 16, p. 2, entregue em 20/10/2015, peça 17, p. 8; Notificação da CTCE de 15/4/2019, peça 28, p. 2-4, entregue em 25/4/2019, peça 32, p. 1; edital de notificação da CTCE publicado em 21/5/2019, peça 32, p. 2, peça 38.
	Valor de Constituição da TCE 	
15.	Verifica-se, ainda, que o valor atualizado do débito apurado (sem juros) em 1/1/2017 é de R$ 202.475,79, portanto superior ao limite mínimo de R$ 100.000,00, na forma estabelecida conforme os arts. 6º, inciso I, e 19 da IN/TCU 71/2012, modificada pela IN/TCU 76/2016. 
	OUTROS PROCESSOS/DÉBITOS NOS SISTEMAS DO TCU COM OS MESMOS RESPONSÁVEIS
16.	Informa-se que não foi encontrado débito imputável à responsável em outros processos no Tribunal.
17.	A tomada de contas especial está, assim, devidamente constituída e em condição de ser instruída.
	EXAME TÉCNICO
	Da validade das notificações:
18.	Preliminarmente, cumpre tecer breves considerações sobre a forma como são realizadas as comunicações processuais no TCU. A esse respeito, destacam-se o art. 179, do Regimento Interno do TCU (Resolução 155, de 4/12/2002) e o art. 4º, inciso III, § 1º, da Resolução TCU 170, de 30 de junho de 2004, in verbis:
Art. 179. A citação, a audiência ou a notificação, bem como a comunicação de diligência, farse-ão:
I - mediante ciência da parte, efetivada por servidor designado, por meio eletrônico, fac-símile, telegrama ou qualquer outra forma, desde que fique confirmada inequivocamente a entrega da comunicação ao destinatário;
II - mediante carta registrada, com aviso de recebimento que comprove a entrega no endereço do destinatário;
III - por edital publicado no Diário Oficial da União, quando o seu destinatário não for localizado
 (...) 
Art. 3º As comunicações serão dirigidas ao responsável, ou ao interessado, ou ao dirigente de órgão ou entidade, ou ao representante legal ou ao procurador constituído nos autos, com poderes expressos no mandato para esse fim, por meio de:
I - correio eletrônico, fac-símile ou telegrama;
II - servidor designado;
III - carta registrada, com aviso de recebimento;
IV - edital publicado no Diário Oficial da União, quando o seu destinatário não for localizado, nas hipóteses em que seja necessário o exercício de defesa.
Art. 4º. Consideram-se entregues as comunicações:
I - efetivadas conforme disposto nos incisos I e II do artigo anterior, mediante confirmação da ciência do destinatário;
II - realizadas na forma prevista no inciso III do artigo anterior, com o retorno do aviso de recebimento, entregue comprovadamente no endereço do destinatário;
III - na data de publicação do edital no Diário Oficial da União, quando realizadas na forma prevista no inciso IV do artigo anterior.
§ 1º O endereço do destinatário deverá ser previamente confirmado mediante consulta aos sistemas disponíveis ao Tribunal ou a outros meios de informação, a qual deverá ser juntada ao respectivo processo.
 (...) 
19.	Bem se vê, portanto, que a validade da citação via postal não depende de que o aviso de recebimento seja assinado pelo próprio destinatário da comunicação, o que dispensa, no caso em tela, a entrega do AR em "mãos próprias". A exigência da norma é no sentido de o Tribunal verificar se a correspondência foi entregue no endereço correto, residindo aqui a necessidade de certeza inequívoca. 
20.	Não é outra a orientação da jurisprudência do TCU, conforme se verifica dos julgados a seguir transcritos:
São válidas as comunicações processuais entregues, mediante carta registrada, no endereço correto do responsável, não havendo necessidade de que o recebimento seja feito por ele próprio (Acórdão 3648/2013-TCU-Segunda Câmara, Relator Min. José Jorge) ;
É prescindível a entrega pessoal das comunicações pelo TCU, razão pela qual não há necessidade de que o aviso de recebimento seja assinado pelo próprio destinatário. Entregandose a correspondência no endereço correto do destinatário, presume-se o recebimento da citação. (Acórdão 1019/2008-TCU-Plenário, Relator Min. Benjamin Zymler) ;
As comunicações do TCU, inclusive as citações, deverão ser realizadas mediante Aviso de Recebimento - AR, via Empresa Brasileira de Correios e Telégrafos, bastando para sua validade que se demonstre que a correspondência foi entregue no endereço correto. (Acórdão 1526/2007-TCU-Plenário, Relator Min. Aroldo Cedraz) .
21.	A validade do critério de comunicação processual do TCU foi referendada pelo Supremo Tribunal Federal, nos termos do julgamento do MS-AgR 25.816/DF, por meio do qual se afirmou a desnecessidade da ciência pessoal do interessado, entendendo-se suficiente a comprovação da entrega do "AR" no endereço do destinatário:
Ementa: agravo regimental. Mandado de segurança. Desnecessidade de intimação pessoal das decisões do tribunal de contas da união. art. 179 do regimento interno do TCU. Intimação do ato impugnado por carta registrada, iniciado o prazo do art. 18 da lei nº 1.533/51 da data constante do aviso de recebimento. Decadência reconhecida. Agravo improvido.
O envio de carta registrada com aviso de recebimento está expressamente enumerado entre os meios de comunicação de que dispõe o Tribunal de Contas da União para proceder às suas intimações.
O inciso II do art. 179 do Regimento Interno do TCU é claro ao exigir apenas a comprovação da entrega no endereço do destinatário, bastando o aviso de recebimento simples. 
	Da revelia da responsável Vitoria Regia Tavares Maranhão
22.	No caso vertente, a citação da responsável se deu em endereços provenientes da base de CPFs da Receita Federal, em sistema custodiado pelo TCU. A entrega dos ofícios citatórios nesses endereços ficou comprovada.
23.	Nos processos do TCU, a revelia não leva à presunção de que seriam verdadeiras todas as imputações levantadas contra os responsáveis, diferentemente do que ocorre no processo civil, em que a revelia do réu opera a presunção da verdade dos fatos narrados pelo autor (Acórdão 1009/2018-TCU-Plenário, Relator Min. Bruno Dantas; 2369/2013 - TCU - Plenário, Relator Min. Benjamin Zymler e 2449/2013 - TCU - Plenário, Relator Min. Benjamin Zymler) . Dessa forma, a avaliação da responsabilidade do agente não pode prescindir da prova existente no processo ou para ele carreada. 
24.	Ao não apresentar sua defesa, a responsável deixou de produzir prova da regular aplicação dos recursos sob sua responsabilidade, em afronta às normas que impõem aos gestores públicos a obrigação legal de, sempre que demandados pelos órgãos de controle, apresentar os documentos que demonstrem a correta utilização das verbas públicas, a exemplo do contido no art. 93 do Decreto-Lei 200/1967: "Quem quer que utilize dinheiros públicos terá de justificar seu bom e regular emprego na conformidade das leis, regulamentos e normas emanadas das autoridades administrativas competentes." 
25.	Mesmo as alegações de defesa não sendo apresentadas, considerando o princípio da verdade real que rege esta Corte, procurou-se buscar, em manifestações da responsável na fase interna desta Tomada de Contas Especial, se havia algum argumento que pudesse ser aproveitado a seu favor. 
26.	Os argumentos apresentados na fase interna (peça 19) não elidem as irregularidades apontadas.
27.	Em se tratando de processo em que a parte interessada não se manifestou acerca das irregularidades imputadas, não há elementos para que se possa efetivamente aferir e reconhecer a ocorrência de boa-fé na conduta da responsável, podendo este Tribunal, desde logo, proferir o julgamento de mérito pela irregularidade das contas, conforme os termos dos §§ 2º e 6º do art. 202 do Regimento Interno do TCU. (Acórdão 2064/2011-TCU-Primeira Câmara (relator Min. Ubiratan Aguiar) , 6.182/2011-TCU-1ª Câmara (relator Min. Weber de Oliveira) , 4.072/2010-TCU-1ª Câmara (Relator Min. Valmir Campelo) , 1.189/2009-TCU-1ª Câmara (Relator Min. Marcos Bemquerer) , 731/2008-TCU-Plenário (Relator Min. Aroldo Cedraz) .
28.	Dessa forma, a responsável Vitoria Regia Tavares Maranhão deve ser considerado revel, nos termos do art. 12, § 3º, da Lei 8.443/1992, devendo as contas serem julgadas irregulares, condenando-a ao débito apurado.
	Prescrição da Pretensão Punitiva
29.	Vale ressaltar que a pretensão punitiva do TCU, conforme Acórdão 1441/2016-TCU-Plenário, Relator Min. Benjamin Zymler, que uniformizou a jurisprudência acerca dessa questão, subordina-se ao prazo geral de prescrição indicado no art. 205 do Código Civil, que é de dez anos, contado da data de ocorrência da irregularidade sancionada, nos termos do art. 189 do Código Civil, sendo este prazo interrompido pelo ato que ordenar a citação, a audiência ou a oitiva da responsável.
30.	No caso em exame, ocorreu a prescrição, uma vez que a irregularidade sancionada ocorreu em 2/2/2007, e o ato de ordenação da citação ocorreu em 1º/12/2020.
	CONCLUSÃO
31.	Em face da análise promovida na seção "Exame Técnico", verifica-se que a responsável Vitoria Regia Tavares Maranhão não logrou comprovar a boa e regular aplicação dos recursos, instada a se manifestar, optou pelo silêncio, configurando a revelia, nos termos do § 3º, do art. 12, da Lei 8.443/1992. Ademais, inexistem nos autos elementos que demonstrem a boa-fé da responsável ou a ocorrência de outras excludentes de culpabilidade.
32.	Verifica-se também que houve a prescrição da pretensão punitiva, conforme análise já realizada.
33.	Tendo em vista que não constam dos autos elementos que permitam reconhecer a boa-fé do responsável, sugere-se que as suas contas sejam julgadas irregulares, nos termos do art. 202, § 6º, do Regimento Interno do TCU, com a imputação do débito atualizado monetariamente e acrescido de juros de mora, nos termos do art. 202, § 1º do Regimento Interno do TCU, descontado o valor eventualmente recolhido.
34.	Por fim, como não houve elementos que pudessem modificar o entendimento acerca das irregularidades em apuração, mantém-se a matriz de responsabilização presente na peça 66.
	PROPOSTA DE ENCAMINHAMENTO
35.	Diante do exposto, submetemos os autos à consideração superior, propondo ao Tribunal:
a)	considerar revel a responsável Vitoria Regia Tavares Maranhão (CPF: XXX.546.037-XX) , para todos os efeitos, dando-se prosseguimento ao processo, com fulcro no art. 12, § 3º, da Lei 8.443/1992; 
b)	excluir, da relação processual, Doroti de Souza Oliveira e Edna Regina Peres;
c)	julgar irregulares, nos termos dos arts. 1º, inciso I, 16, inciso III, alíneas "b" e "c", da Lei 8.443/1992, c/c os arts. 19 e 23, inciso III, da mesma Lei, as contas da responsável Vitoria Regia Tavares Maranhão (CPF: XXX.546.037-XX) , condenando-o ao pagamento das importâncias a seguir especificadas, atualizadas monetariamente e acrescidas dos juros de mora, calculadas a partir das datas discriminadas até a data da efetiva quitação do débito, fixando-lhe o prazo de quinze dias, para que comprove, perante o Tribunal, o recolhimento das referidas quantias aos cofres do Instituto Nacional do Seguro Social, nos termos do art. 23, inciso III, alínea "a", da citada lei, c/c o art. 214, inciso III, alínea "a", do Regimento Interno do TCU.  
	Débitos relacionados à responsável Vitoria Regia Tavares Maranhão (CPF: XXX.546.037-XX) :
	Data de ocorrência
	Valor histórico (R$) 

	22/6/2004
	832,16

	2/7/2004
	1.468,52

	6/8/2004
	1.468,52

	9/9/2004
	1.468,52

	7/10/2004
	1.468,52

	8/11/2004
	1.468,52

	10/12/2004
	1.468,52

	10/12/2004
	979,01

	10/1/2005
	1.468,52

	10/2/2005
	1.468,52

	7/3/2005
	1.468,52

	4/4/2005
	1.468,52

	4/5/2005
	1.468,52

	3/6/2005
	1.561,84

	5/7/2005
	1.561,84

	3/8/2005
	1.561,84

	5/9/2005
	1.561,84

	5/10/2005
	1.561,84

	7/11/2005
	1.561,84

	5/12/2005
	1.561,84

	5/12/2005
	1.561,84

	4/1/2006
	1.561,84

	3/2/2006
	1.561,84

	3/3/2006
	1.561,84

	5/4/2006
	1.561,84

	4/5/2006
	1.639,93

	5/6/2006
	1.639,93

	5/7/2006
	1.639,93

	2/8/2006
	1.639,93

	4/9/2006
	1.639,93

	4/9/2006
	819,96

	4/10/2006
	1.640,08

	4/10/2006
	0,15

	3/11/2006
	1.640,08

	4/12/2006
	1.640,08

	4/12/2006
	821,12

	3/1/2007
	1.640,08

	2/2/2007
	1.640,08

	19/10/2004
	1.508,75

	8/11/2004
	1.616,52

	7/12/2004
	1.616,52

	7/12/2004
	538,84

	4/1/2005
	1.616,52

	3/2/2005
	1.616,52

	3/3/2005
	1.616,52

	1/4/2005
	1.616,52

	2/5/2005
	1.616,52

	1/6/2005
	1.683,12

	1/7/2005
	1.683,12

	1/8/2005
	1.683,12

	1/9/2005
	1.683,12

	3/10/2005
	1.683,12

	1/12/2005
	1.683,12

	1/12/2005
	1.683,12

	3/1/2006
	1.683,12

	1/2/2006
	1.683,12

	2/3/2006
	1.683,12

	4/4/2006
	1.683,12

	2/5/2006
	1.767,27

	2/6/2006
	1.767,27

	3/7/2006
	1.767,27

	2/8/2006
	1.767,27

	1/9/2006
	1.767,27

	1/9/2006
	883,63

	2/10/2006
	1.767,43

	2/10/2006
	0,16

	1/11/2006
	1.767,43

	4/12/2006
	1.767,43

	4/12/2006
	883,80

	2/1/2007
	1.767,43

	1/2/2007
	1.767,43

Valor atualizado do débito (com juros) em 31/3/2021: R$ 417.782,63.
d)	autorizar, desde logo, a cobrança judicial das dívidas, caso não atendida a notificação, na forma do disposto no art. 28, inciso II, da Lei 8.443/1992;
e)	autorizar também, desde logo, se requerido, com fundamento no art. 26, da Lei 8.443, de 1992, c/c o art. 217, §§ 1º e 2º do Regimento Interno do TCU, o parcelamento da (s) dívida (s) em até 36 parcelas, incidindo, sobre cada parcela, corrigida monetariamente, os correspondentes acréscimos legais, fixando-lhe o prazo de quinze dias, a contar do recebimento da notificação, para comprovar, perante o Tribunal, o recolhimento da primeira parcela, e de trinta dias, a contar da parcela anterior, para comprovar os recolhimentos das demais parcelas, devendo incidir, sobre cada valor mensal, atualizado monetariamente, os juros de mora devidos, no caso do débito, na forma prevista na legislação em vigor, alertando o responsável de que a falta de comprovação do recolhimento de qualquer parcela importará o vencimento antecipado do saldo devedor, nos termos do § 2º do art. 217 do Regimento Interno deste Tribunal; 
f)	enviar cópia do Acórdão a ser prolatado à Procuradoria da República no Estado do Rio de Janeiro, nos termos do § 3º do art. 16 da Lei 8.443/1992, c/c o § 7º do art. 209 do Regimento Interno do TCU, para adoção das medidas cabíveis; e
g)	enviar cópia do Acórdão que vier a ser proferido ao Instituto Nacional do Seguro Social e à responsável, para ciência;
h)	informar à Procuradoria da República no Estado do Rio de Janeiro, ao Instituto Nacional do Seguro Social e ao responsável que a presente deliberação, acompanhada do Relatório e do Voto que a fundamenta, está disponível para a consulta no endereço www.tcu.gov.br/acordaos, além de esclarecer que, caso requerido, o TCU poderá fornecer sem custos as correspondentes cópias, de forma impressa; e
i)	informar à Procuradoria da República no Estado do Rio de Janeiro que, nos termos do parágrafo único do art. 62 da Resolução TCU 259/2014, os procuradores e membros do Ministério Público credenciados nesta Corte podem acessar os presentes autos de forma eletrônica e automática, ressalvados apenas os casos de eventuais peças classificadas como sigilosas, as quais requerem solicitação formal."
3.	Por intermédio, enfim, do Exmo. Sr. Procurador Júlio Marcelo de Oliveira (Peça 78) , o MPTCU anuiu à aludida proposta da unidade técnica.
É o Relatório.

não há.

Procurador Júlio Marcelo de Oliveira.

TOMADA DE CONTAS ESPECIAL. INSTITUTO NACIONAL DO SEGURO SOCIAL. FRAUDE PELA CONDUTA DOLOSA NA CONCESSÃO DE BENEFÍCIOS PREVIDENCIÁRIOS. CITAÇÃO. REVELIA. CONTAS IRREGULARES. DÉBITO. PRESCRIÇÃO DA PRETENSÃO PUNITIVA DO TCU. COMUNICAÇÃO.

TOMADA DE CONTAS ESPECIAL (TCE)

Secretaria de Controle Externo de Tomada de Contas Especial (Secex-TCE).

Trata-se de tomada de contas especial instaurada pelo Instituto Nacional do Seguro Social (INSS) em desfavor de Vitória Régia Tavares Maranhão, como então servidora do INSS, diante da indevida habilitação e concessão dos benefícios previdenciários em aposentadoria por tempo de contribuição pela inadequada validação de vínculos extemporâneos sem a apresentação, anotação ou pesquisa nos documentos tendentes a comprovar as exigências mínimas para a concessão do benefício, resultando na subsequente produção do dano ao erário sob o valor histórico de R$ 106.066,89.
2.	A partir do Relatório do Tomador de Contas Especial 35318.000334/2019-11 (Peça 58) , o tomador de contas assinalou a responsabilidade de Vitória Régia Tavares Maranhão, como então gestora dos recursos, além de Doroti de Souza Oliveira e Edna Regina Peres, como então beneficiárias, pelo dano ao erário sob o valor original de R$ 106.066,89 diante dessa indevida concessão de benefícios previdenciários em aposentadoria por tempo de contribuição.
3.	Todavia, já no âmbito do TCU, a Secex-TCE promoveu a citação apenas de Vitória Régia Tavares Maranhão, suscitando a exclusão da responsabilidade de Doroti de Souza Oliveira e Edna Regina Peres, diante da ausência de evidências sobre a efetiva participação nas irregularidades.
4.	A despeito, contudo, da regular citação, Vitória Régia Tavares Maranhão não apresentou as suas alegações de defesa, nem efetuou, tampouco, o recolhimento do débito em favor do INSS, passando à condição de revel perante o TCU, nos termos do art. 12, § 3º, da Lei nº 8.443, de 1992, sem prejuízo de o TCU assinalar a evidente conduta dolosa dessa responsável na prática da aludida fraude contra o INSS.
5.	De todo modo, após a análise final do feito, a Secex-TCE propôs o julgamento pela irregularidade das contas de Vitória Régia Tavares Maranhão para condená-la ao pagamento do correspondente débito, deixando, entretanto, de lhe aplicar a subjacente multa legal ante a prescrição da pretensão punitiva do TCU, sem prejuízo de manter a exclusão dos beneficiários na relação processual; tendo o MPTCU anuído à aludida proposta.
6.	O TCU pode incorporar o parecer da unidade técnica a estas razões de decidir.
7.	Bem se vê que a evidente gravidade dos ilícitos praticados por Vitória Régia Tavares Maranhão sobressairia pela sua conduta dolosa no sentido fraudar o erário e, por esse ângulo, restaria adequada a proposta da unidade técnica no sentido de julgar irregulares as suas contas em consonância, por exemplo, com o Acórdão 321/2019-TCU-Plenário, diante de todas as robustas evidências sobre a anunciada irregularidade pela malsinada fraude contra o INSS.
8.	O Tribunal deve deixar, contudo, de aplicar a subsequente multa legal em desfavor da aludida responsável, além de deixar de inabilitá-la temporariamente para o exercício de função pública na administração federal, pois já teria ocorrido a prescrição da pretensão punitiva do TCU.
9.	Eis que subsistiria essa prescrição da pretensão punitiva do TCU, já que teria transcorrido o período superior a dez anos entre a ordem para a citação no âmbito do TCU, em 1º/12/2020 (Peça 69) , e a derradeira cessação final de todo o ilícito continuado pela fraude, em 2/2/2007, nos termos do Acórdão 1441/2016-TCU-Plenário.
10.	Por meio do aludido Acórdão 1.441/2016 proferido na Sessão Extraordinária de 8/6/2016, o Plenário do TCU firmou o seu entendimento no sentido de que a prescrição da pretensão punitiva deve seguir a regra geral do prazo decenal, contado a partir do fato, em linha com o art. 205 do Código Civil brasileiro, interrompendo a contagem do aludido prazo com a ordem de citação, nos termos do art. 240, caput, da Lei nº 13.105 (Código Processual Civil) , de 2015.
11.	Sem prejuízo, entretanto, do respeito a esse entendimento do TCU, deve ser reiterada a minha ressalva já registrada em vários outros julgados do Tribunal no sentido de que, na ausência de lei específica, o TCU não deveria aplicar qualquer prazo prescricional sobre a referida pretensão punitiva ou, então, na pior das hipóteses, o Tribunal deveria aplicar a regra prescricional fixada pela Lei n.º 9.873, de 1999, não só porque ela trata diretamente de prescrição no âmbito do direito administrativo sancionador, mas também porque, entre outras medidas, a aludida lei manda aplicar o prazo prescricional penal, quando a infração administrativa também configure crime, além de determinar expressamente que, diante de ilícito continuado ou permanente, a contagem do prazo deve iniciar a partir da cessação do aludido ilícito.
12.	A despeito, pois, do registro dessa minha posição pessoal, o TCU deve deixar de promover a aplicação da multa legal ou a inabilitação temporária para o exercício de função pública em desfavor da aludido responsável a partir do entendimento fixado pelo aludido Acórdão 1441/2016-TCU-Plenário.
13.	Não subsistiria, de todo modo, a eventual necessidade de promover o retorno do presente processo para buscar a citação de outros eventuais responsáveis, estando esse entendimento, aliás, em plena sintonia com a jurisprudência fixada pelo TCU a partir, por exemplo, dos Acórdãos 4.002/2020 e 5.297/2013, da 2ª Câmara, e dos Acórdãos 1.170/2017 e 1.223/2015, do Plenário, já que a ausência dessa nova citação não resultaria em prejuízo à defesa da atual responsável, não só porque o presente processo já estaria em plenas condições de efetivo julgamento pelo TCU, mas também porque a solidariedade passiva seria legalmente erigida em favor do ente estatal credor, e não das eventuais pessoas privadas devedoras, podendo, se for o caso, a atual condenada ajuizar a superveniente ação regressiva em desfavor de outros eventuais responsáveis supostamente coobrigados.
14.	Contudo, como a malsinada fraude perpetrada contra o INSS configuraria a eventual conduta dolosa no sentido de efetivamente facilitar, permitir ou concorrer para que pessoa física ou jurídica privada incorpore ou utilize rendas, verbas ou valores integrantes do acervo patrimonial da administração pública, sem a observância das formalidades legais ou regulamentares aplicáveis, resultando no eventual ilícito doloso de improbidade administrativa causador do aludido prejuízo ao erário, nos termos da Lei n.º 8.429, de 1992, com a posterior alteração legal, a eventual prescrição da ação de ressarcimento ao erário não subsistiria, estando esse entendimento em plena consonância com a jurisprudência fixada pelo STF no bojo do RE 852.475-SP, com o trânsito em julgado a partir de 6/12/2019, diante da Tese de Repercussão Geral n.º 897 no sentido de que "São imprescritíveis as ações de ressarcimento ao erário fundadas na prática de ato doloso tipificado na Lei de Improbidade Administrativa".
15.	O TCU deve julgar irregulares, portanto, as contas de Vitória Régia Tavares Maranhão para condená-la ao pagamento do correspondente débito, deixando de lhe aplicar a multa legal ou de inabilitá-la para o exercício de função pública, em sintonia com o Acórdão 1441/2016-TCU-Plenário, sem prejuízo, ainda, de deixar de avaliar a eventual responsabilidade dos supostos segurados-beneficiários, pois sequer teriam sido chamados em citação neste processo.
Ante o exposto, pugno pela prolação do Acórdão ora submetido a este Colegiado.
TCU, Sala das Sessões, em 16 de novembro de 2021.
Ministro-Substituto ANDRÉ LUÍS DE CARVALHO 
Relator